最高法院刑事判決　　　　　　一○○年度台上字第六八一六號
上　訴　人　陳○○
選任辯護人　陳益軒律師
上列上訴人因妨害性自主案件，不服台灣高等法院台中分院中華
民國一００年九月七日第二審更審判決（一００年度重上更(二)字
第二二號，起訴案號：台灣台中地方法院檢察署九十四年度偵字
第一六八三０號），提起上訴，本院判決如下：
    主  文
原判決撤銷，發回台灣高等法院台中分院。
    理  由
本件原判決認定上訴人陳○○於民國九十四年八月初、九月一日
晚上，在其住處對被害人Ａ女（八十七年二月生，姓名在卷）有
如其事實欄所載之二次強制性交犯行，因而撤銷第一審科刑之判
決，改判論處上訴人對未滿十四歲之身體障礙、心智缺陷之女子
，以違反其意願之方法而為性交二罪刑，固非無見。
惟查：(一)、性侵害犯罪案件具有隱密性，通常僅有被告與被害人
二人在場，或不免淪為各說各話之局面，而年齡未滿八歲之被害
幼童，其所為證言，依本院六十三年台上字第三五０一號判例意
旨，乃屬無具結能力之證言，非絕對無證據能力，然其證言是否
可信，審理事實之法院，仍應為其他證據之調查，以為取捨之依
據。亦即，幼童證言仍認有補強證據以綜合判斷之必要性。茲所
謂補強證據，必須係與被害幼童指證被害之經過有關連性，但不
具同一性之別一證據，始具補強證據之適格。幼童智力發展未臻
成熟，易受暗示，供述難免頗多缺失，如何機制性的確保性侵被
害幼童證言之可信度，有學者倡議導入心理學鑑定被害幼童證言
之信用性，以作為補強證據，實務通常以傳喚被害幼童之父母、
家屬、老師等關係人為證據方法，以其等具結之證詞，補強被害
幼童之證言，即應釐清各該證言之內容類型，其屬「間接證據」
（情況證據）者，始具補強證據之適格，如係與被害幼童之陳述
具同一性之「累積證據」（如轉述幼童證詞之傳聞供述），則不
與焉。舉例以言，有母親在審判中到庭具結證稱：其幫女兒洗澡
時，發現下體有撕裂傷，詢問發生何事，女兒哭著回答：「幼稚
園老師用手插進那裡，好痛！」等語。就該母親之證詞組合而言
，如係指其目睹女兒下體有撕裂傷，以證明被害人有所受傷，或
謂其親自聽聞女兒向她哭訴好痛，用來證明被害人對該事件之厭
惡、不喜歡等心理狀態，固均屬性侵害犯罪之間接證據，得為適
格之補強證據（至於能否形成有罪心證之確信，係另一問題），
但倘用以證明被害人所述之性侵害確有其事，因係依據被害人所
轉述，並非依憑自己之經歷見聞，則屬與被害人之陳述具同一性
之累積證據，應不具補強證據之適格，不可不辨。本件被害人Ａ
女於案發時年僅七歲餘，復屬中度智能障礙者，為原判決所認定
。卷附疑似性侵害事件驗傷診斷書，記載Ａ女身體無明顯外傷，
且處女膜完整，原判決認定上訴人有二次強制性交之犯行，除引
用Ａ女之證詞外，另所援用之證人甲○○、乙○○等人之證言，
則均屬其等轉述Ａ女陳述之傳聞供述，係與Ａ女之證詞具有同一
性之累積證據，並不具補強證據之適格。是則，上訴人是否確有
Ａ女所陳述之強制性交犯罪事實，自須調查其他必要之補強證據
以資判斷，乃原審未進一步詳予調查，為必要之論斷及說明，遽
採為論處上訴人罪刑之基礎，難謂無調查職責未盡及判決理由欠
備之違背法令。(二)、刑事訴訟法第二百十條規定之鑑定證人，乃
法院或檢察官所指定，就特別知識，得知已往事實，陳述其所知
之第三人。鑑定證人，雖具證人與鑑定人二種身分，然所陳述者
，既係已往見聞經過之事實，具有不可替代性，自不失為證人，
適用關於人證之規定；惟如所陳述者或併在使依特別知識，就所
觀察之現在事實報告其判斷之意見，仍為鑑定人。於此，應分別
情形命具證人結，或加具鑑定人結。其人究屬證人或鑑定人，自
應分辨明白，依法命具結，若有違反或不符法定程式，該等證言
或鑑定意見即屬欠缺程序方面之法定條件，而難認係合法之證據
資料。本件原判決理由欄貳、二之(六)，所引為被害人Ａ女驗傷之
醫師丙○○所述關於兒童被性侵何以不見得會造成處女膜傷害之
理由，似係憑藉其特別知識經驗，陳述其判斷之意見，應為鑑定
人，而非屬證人或鑑定證人。原審以鑑定證人身分傳喚，諭知鑑
定證人具結義務及偽證之處罰，命朗讀結文後具結（見原審卷第
六八頁反面、八０頁），其所履踐之程序，即有未合。丙○○所
為鑑定意見，在程序上既欠缺法定要件，自難認係合法之證據資
料，而不得作為判斷之依據。上訴意旨執以指摘原判決違法，非
無理由，應認仍有撤銷發回更審之原因。又原判決不另為無罪諭
知部分，基於審判不可分，應併予發回。
據上論結，應依刑事訴訟法第三百九十七條、第四百零一條，判
決如主文。
中    華    民    國  一○○  年   十二   月    八    日
                      最高法院刑事第九庭
                          審判長法官  賴  忠  星  
                                法官  呂  丹  玉  
                                法官  吳      燦  
                                法官  蔡  名  曜  
                                法官  葉  麗  霞  
本件正本證明與原本無異
                                      書  記  官  
中    華    民    國  一○○  年   十二   月   十四   日
                                                      K